臺灣高等法院臺南分院刑事判決
110年度金上訴字第464號
上  訴  人  
即  被  告  楊碧芳

選任辯護人  鄭鴻威律師
            何建宏律師 
上列上訴人因洗錢防制法等案件，不服臺灣臺南地方法院109年
度金訴字第331號，中華民國110年2月4日第一審判決（起訴案號
：臺灣臺南地方檢察署109年度偵字第17487號），提起上訴，本
院判決如下：
    主  文
原判決撤銷。
楊碧芳犯三人以上共同詐欺取財罪，共2罪，各處如附表編號1、
2「宣告刑」欄所示之刑及沒收，徒刑部分應執行有期徒刑壹年
捌月，緩刑參年。
    事  實
一、楊碧芳於民國（下同）109年5月間某日，經由網際網路加入
    姓名年籍不詳成年人使用之通訊軟體LINE帳號「ID:000000
    」、暱稱「000~珠~」之工作群組，可預見該不詳姓名成年
    人係屬具有持續性、牟利性、結構性犯罪組織之詐欺集團成
    員，竟基於參與犯罪組織之犯意，參與該詐欺集團所組成之
    三人以上，以實施詐術為手段之具有持續性、牟利性之有結
    構性犯罪組織，並自該時起，與該不詳姓名成年人及所屬詐
    欺集團其他成年成員共同基於3人以上詐欺取財、隱匿詐欺
    所得去向之洗錢犯意聯絡，於同年月30日，將其申設之玉山
    銀行帳號000-0000000000000號帳戶（下稱玉山銀行帳戶）
    告知予該不詳姓名、年籍之詐騙集團成員，並於109年6月1
    日，以其名義及綁定玉山銀行帳戶方式，向英屬維京群島商
    幣託科技有限公司台灣分公司申請會員帳號00000號、入金
    虛擬帳號遠東銀行0000-0000000000000000號帳戶(下稱入金
    虛擬帳戶)之比特幣錢包，擔任提供金融帳號，將比特幣錢
    包提供詐騙集團成員使用，及將詐欺取得款項轉至比特幣錢
    包之車手工作，約定可獲得匯款金額2％之報酬。嗣該詐欺集
    團成員取得該玉山銀行帳戶及比特幣錢包後，即以下列方式
    詐欺被害人詐騙得款：
  ㈠109年6月19日下午2時49分許，詐欺集團其他成年成員假冒陳
    玉之姚姓友人，向陳玉訛稱需款孔急云云，致陳玉因此陷於
    錯誤，而依指示於同年月22日上午9時45分許、6月23日上午
    9時5分許，分別匯款新台幣（下同）300,000元及450,000元
    至楊碧芳玉山銀行帳戶內。再由楊碧芳接獲指示，分別於同
    年月22日上午、上午9時36分許，加值294,000元、441,000
    元至該比特幣錢包入金虛擬帳號，以此製造金流斷點，隱匿
    詐欺所得之去向。楊碧芳並因此獲得15,000元之報酬（下稱
    犯罪事實一）。
  ㈡109年6月22日下午1時許，詐欺集團其他成年成員假冒陳玉琴
    姪女撥打電話予陳玉琴，訛稱欠款缺錢云云，致陳玉琴因此
    陷於錯誤，依指示匯款18萬元至楊碧芳玉山銀行帳戶。楊碧
    芳隨即於翌日上午10時37分許，加值176,000元至該比特幣
    錢包入金虛擬帳戶內，以此方式製造金流斷點，隱匿詐欺所
    得之去向。楊碧芳因此獲得4,000元之報酬（下稱犯罪事實
    二）。
二、案經陳玉、陳玉琴訴由臺南市政府警察局永康分局移送臺灣
    臺南地方檢察署檢察官偵查起訴。
    理  由
甲、證據能力部分：
一、關於組織犯罪防制條例之供述證據部分：
　　按訊問證人之筆錄，以在檢察官或法官面前作成，並經踐行
    刑事訴訟法所定訊問證人之程序者為限，始得採為證據，組
    織犯罪防制條例第12條第1項定有明文。該條項係以立法排
    除被告以外之人於警詢或檢察事務官調查中所為之陳述，得
    適用刑事訴訟法第159條之2、第159條之3及第159條之5之規
    定；是證人於警詢時之陳述，於違反組織犯罪防制條例案件
    ，即不具有證據能力，自不得採為判決基礎。查被害人陳玉
    、陳玉琴於警詢中所為之陳述，均屬被告以外之人於審判外
    之陳述，依上開說明，於違反組織犯罪防制條例之罪名，即
    不具證據能力，不得採為判決基礎（然就加重詐欺取財、洗
    錢罪名則不受此限制）。
二、關於三人以上共同詐欺取財、洗錢之供述證據部分：
　㈠本判決所引用屬於具傳聞性質之證據，均已依法踐行調查證
    據程序，且檢察官、上訴人即被告楊碧芳、辯護人均明示同
    意有證據能力，基於尊重當事人對於傳聞證據之處分權，及
    證據資料愈豐富愈有助於真實發現之理念，本院審酌該等證
    據作成時情況，並無違法取證之瑕疵，且無顯不可信之情形
    ，以之作為證據應屬適當，均有證據能力。
  ㈡本判決所引用其餘非供述證據部分，檢察官、被告、辯護人
    均不爭執其證據能力，亦查無有違反法定程序取得之情形，
    與本案待證事實又具有關聯性，均得採為證據。
乙、實體方面：
一、上開犯罪事實，業據被告於本院審理中坦承不諱，並經證人
    即告訴人陳玉、陳玉琴於警詢中指證綦詳；復有受理各類案
    件紀錄表、報案三聯單、受理詐騙帳戶通報警示簡便格式表
    、金融機構聯防機制通報單、陳報單、內政部警政署反詐騙
    諮詢專線紀錄表、匯款申請書，陳玉、陳玉琴分別與詐騙集
    團LINE通訊內容截圖、帳戶個資單、被告與LINE ID「00000
    0」通訊內容截圖、比特幣錢包轉帳截圖、玉山銀行高雄分
    行函附之帳戶開戶資料、英屬維京群島商幣託科技有限公司
    台灣分公司函附之會員申登資料及交易資料在卷可資（警卷
    第23-41、45、47-97頁），足認被告於本院審理中之自白與
    事實相符，並有相關證據足資佐證，其自白堪予採信。
二、按組織犯罪防制條例所稱犯罪組織，指三人以上以實施強暴
    、脅迫、詐術、恐嚇為手段或最重本刑逾5年有期徒刑之刑
    之罪，所組成具有持續性或牟利性之有結構性組織。前項有
    結構性組織，指非為立即實施犯罪而隨意組成，不以具有名
    稱、規約、儀式、固定處所、成員持續參與或分工明確為必
    要，組織犯罪防制條例第2條定有明文。茲查，被告雖僅經
    由網際網路加入該名不詳姓名成年人之LINE帳號，但依本件
    分工詐騙方式整體觀之，係由被告提供帳戶資料及申請之比
    特幣錢包後，被害人陳玉、陳玉琴隨即遭人詐騙匯款，並由
    被告擔任車手將款項領出，再以比特幣加值方式將款項轉出
    ，可見該集團組織甚具規模且分工精細，非隨意組成立即犯
    罪。堪認該詐欺集團係屬「3人以上，以實施詐術為手段，
    所組成具有持續性或牟利性之有結構性組織」，該當組織犯
    罪防制條例第2條第1項所稱之犯罪組織；被告既已年滿20歲
    之成年女子，又有工作經驗，對其所加入之集團應屬犯罪組
    織，應可預見，足認被告有參與詐欺犯罪組織之犯意及客觀
    行為。是本件事證明確，被告犯行，堪以認定。
三、論罪部分：　
　㈠加重詐欺罪，係侵害個人財產法益之犯罪，其罪數之計算，
    核與參與犯罪組織罪之侵害社會法益有所不同，審酌現今詐
    欺集團之成員皆係為欺罔他人，騙取財物，方參與以詐術為
    目的之犯罪組織。倘若行為人於參與詐欺犯罪組織之行為繼
    續中，先後多次為加重詐欺之行為，因參與犯罪組織罪為繼
    續犯，犯罪一直繼續進行，直至犯罪組織解散，或其脫離犯
    罪組織時，其犯行始行終結。故該參與犯罪組織與其後之多
    次加重詐欺之行為皆有所重合，然因行為人僅為一參與犯罪
    組織行為，侵害一社會法益，屬單純一罪，應僅就「該案中
    」與參與犯罪組織罪時間較為密切之首次加重詐欺犯行論以
    參與犯罪組織罪及加重詐欺罪之想像競合犯，而其他之加重
    詐欺犯行，祗需單獨論罪科刑即可，無需再另論以參與犯罪
    組織罪，以避免重複評價。是如行為人於參與同一詐欺集團
    之多次加重詐欺行為，因部分犯行發覺在後或偵查階段之先
    後不同，肇致起訴後分由不同之法官審理，為裨益法院審理
    範圍明確、便於事實認定，即應以數案中「最先繫屬於法院
    之案件」為準，以「該案件」中之「首次」加重詐欺犯行與
    參與犯罪組織罪論以想像競合。又犯罪之著手，係指行為人
    基於犯罪之決意而開始實行密接或合於該罪構成要件之行為
    而言。而首次加重詐欺犯行，其時序之認定，自應以詐欺取
    財罪之著手時點為判斷標準；詐欺取財罪之著手起算時點，
    依一般社會通念，咸認行為人以詐欺取財之目的，向被害人
    施用詐術，傳遞與事實不符之資訊，使被害人陷於錯誤，致
    財產有被侵害之危險時，即屬詐欺取財罪構成要件行為之著
    手，並非以取得財物之先後順序為認定依據（最高法院109
    年度台上字第3945號判決意旨參照）。
　㈡又為澈底打擊洗錢犯罪，洗錢防制法於105年12月28日修正公
    布，並於106年6月28日生效施行（下稱新法），乃依照國際
    防制洗錢金融行動工作組織（Financial Action Task Forc
    e，下稱FATF）40項建議之第3項建議，並參採聯合國禁止非
    法販運麻醉藥品和精神藥物公約及聯合國打擊跨國有組織犯
    罪公約之洗錢行為定義，將洗錢行為之處置、多層化及整合
    等各階段，全部納為洗錢行為，而於新法第2條規定：「本
    法所稱洗錢，指下列行為：一、意圖掩飾或隱匿特定犯罪所
    得來源，或使他人逃避刑事追訴，而移轉或變更特定犯罪所
    得。二、掩飾或隱匿特定犯罪所得之本質、來源、去向、所
    在、所有權、處分權或其他權益者。三、收受、持有或使用
    他人之特定犯罪所得。」以求與國際規範接軌。又因舊法過
    度限縮洗錢犯罪成立之可能，亦模糊前置犯罪僅在對於不法
    金流進行不法原因之聯結，造成洗錢犯罪成立門檻過高，洗
    錢犯罪難以追訴，故新法參考FATF建議，就其中採取門檻式
    規範者，明定為最輕本刑為6個月以上有期徒刑之罪，並將
    「重大犯罪」之用語，修正為「特定犯罪」，另增列未為最
    輕本刑為6個月以上有期徒刑之罪所涵括之違反商標法等罪
    ，且刪除有關犯罪所得金額須在5百萬元以上者，始得列入
    前置犯罪之限制規定，以提高洗錢犯罪追訴之可能性。另過
    去實務認為，行為人對犯特定犯罪所得之財物或利益作直接
    使用或消費之處分行為，或僅將自己犯罪所得財物交予其他
    共同正犯，祇屬犯罪後處分贓物之行為，非本條例所規範之
    洗錢行為，惟依新法規定，倘行為人意圖掩飾或隱匿特定犯
    罪所得來源，而將特定犯罪所得直接消費處分，甚或交予其
    他共同正犯，而由共同正犯以虛假交易外觀掩飾不法金流移
    動，即難認單純犯罪後處分贓物之行為，應仍構成新法第2
    條第1款或第2款之洗錢行為（最高法院108年度台上字第174
    4號、第2500號判決意旨參照）。
　㈢被告參與該詐欺集團擔任提供帳戶資料及車手工作後，在參
    與該犯罪組織期間分工加重詐欺行為，製造金流斷點，隱匿
    詐欺所得之去向，且依犯罪事實一、二詐欺集團成員著手詐
    騙被害人之犯罪時間，應以犯罪事實一為被告參與該詐欺集
    團犯罪組織之首次犯行，是核被告犯罪事實一所為，係犯組
    織犯罪防制條例第3條第1項後段之參與犯罪組織罪、刑法第
    339條之4第1項第2款之三人以上共同犯詐欺取財罪，及洗錢
    防制法第14條第1項之洗錢罪。犯罪事實二所為，是犯刑法
    第339條之4第1項第2款之三人以上共同犯詐欺取財罪，及洗
    錢防制法第14條第1項之洗錢罪。
　㈣被告與LINE帳號「ID:000000」、暱稱「000~珠~」之不詳姓
    名成年人、其餘詐騙集團成年成員間，就本案犯行，彼此間
    分別有犯意聯絡及行為分擔，均應論以共同正犯。
　㈤被告犯罪事實一、二所犯上開3罪名、2罪名，均係一行為同
    時觸犯上開數罪名，應依想像競合犯之例，分別從一重之刑
    法第339條之4第1項第2款之三人以上共同詐欺取財罪處斷。
　㈥起訴書證據並所犯法條欄雖未載明被告犯罪事實一部分另犯
    組織犯罪防制條例第3條第1項後段之參與犯罪組織罪。但稽
    之起訴書犯罪事實已載明「被告將其玉山銀行帳戶告知不詳
    姓名、年籍之詐騙集團成員，告知詐騙集團成員入金虛擬帳
    戶比特幣錢包之帳號及密碼，及與該詐騙集團成員基於犯意
    之聯絡」等事實，而該詐欺集團屬組織犯罪防制條例第2條
    所規定之犯罪組織，已如上述，應認檢察官已就被告犯該條
    例第3條第1項之罪提起公訴。況被告此部分與經起訴之刑法
    第339條之4第1項第2款之三人以上共同詐欺取財罪，既為想
    像競合犯之裁判上一罪關係，本院亦得併予審理；復據本院
    於準備程序、審判程序中諭知被告此部分所犯之罪名，本院
    自得併予審理。又起訴書證據並所犯法條欄雖認被告係犯刑
    法第30條第1項、刑法第339條第1項之幫助詐欺取財罪，但
    於原審審理中已更正為刑法第339條之4第1項第2款之三人以
    上共同犯詐欺取財罪，亦據本院於審理中告知此項罪名，自
    無庸變更起訴法條，併此指明。
　㈦被告所犯上開2罪，犯罪各別，行為互殊，應分論併罰。
四、撤銷改判之理由：
　㈠原審以被告罪證明確，因予論罪科刑，固非無見。但查：１原
    判決既認被告犯罪事實一部分另犯組織犯罪防制條例第3條
    第1項後段之參與犯罪組織罪，但就應否依該條例第3條第3
    項規定宣付強制工作，則未於理由欄詳述不予宣付強制工作
    之理由，顯有未當。２被告犯罪事實二部分，被害人匯入之
    款項為18萬元，被告僅將其中之176,000元加值至比特幣錢
    包，則其犯罪所得應為4,000元，為被告於本院供認在卷，
    原審認被告僅取得3,600元；另被告上訴後已與被害人陳玉
    、陳玉琴達成和解賠償其等損害，並徵得被害人之原諒，有
    本院公務電話查詢紀錄表、調解筆錄可按（本院卷第69-71
    、75-79頁），原審未及審酌量刑，均有不當。被告上訴指
    摘其與被害人已達成和解，原審未予審酌量刑，為有理由，
    且原判決亦有上開可議之處，即屬無可維持，應由本院將原
    判決予以撤銷改判。
　㈡茲審酌被告正值青壯年，不思以正當方式賺取財物，為圖不
    勞而獲，謀得個人不法私利，參與詐欺集團之犯罪組織，並
    對上開被害人實施詐騙，依其與其餘詐欺集團成員分工方式
    ，提領被害人匯入款項後加值至該比特幣入金虛擬帳戶，使
    該詐欺集團成員坐領不法利益，並製造金流斷點，非但造成
    被害人受有財產損害，更助長詐騙歪風、使不法之徒得藉此
    輕易詐欺並取得財物、隱匿真實身分，造成國家查緝犯罪受
    阻，及被害人對詐欺取財正犯求償上之困難，影響社會正常
    交易往來之互信基礎，自應受一定程度之刑事非難；並考量
    被告犯罪手段、其參與詐欺集團之期間、本案加重詐欺取財
    犯行之分工狀況、被害人所受之財產損失，被告因此獲得之
    不法利益，及其犯後坦承犯行，且與被害人達成和解賠償損
    害之態度；兼衡被告大學畢業、現在大學進修幼教教育學程
    之智識程度、目前打工，時薪160元，未婚獨居中，家裡有
    父母、哥哥等家庭生活、經濟狀況等一切情狀，分別量處如
    附表編號1、2「宣告刑」欄所示之刑。
五、沒收之說明：
 　 被告因本件犯行分別得款15,000元及4,000元，為其犯罪所
    得，雖未扣案，仍應依刑法第38條之1第1、3項規定，宣告
    沒收，如全部或一部不能沒收或不宜執行沒收，追徵其價額
    。
六、被告參與犯罪組織罪部分不予宣告強制工作：
  ㈠按組織犯罪防制條例對發起、主持、操縱、指揮或參與集團
    性、常習性及脅迫性或暴力性犯罪組織者，應於刑後強制工
    作之規定，經司法院釋字第528號解釋尚不違憲；該條例第2
    條第1項所稱之犯罪組織，經二次修正，已排除原有之「常
    習性」要件，另將實施詐欺手段之具有持續性或牟利性之有
    結構性組織，納入本條例適用範圍，並對參與犯罪組織行為
    人，於第3條第1項後段但書規定「參與情節輕微者，得減輕
    或免除其刑」。惟同條第3項仍規定「應於刑之執行前，令
    入勞動場所，強制工作，其期間為三年」，而未依個案情節
    ，區分行為人是否具有反社會的危險性及受教化矯治的必要
    性，一律宣付刑前強制工作3年。然則，衡諸該條例所規定
    之強制工作，性質上原係對於有犯罪習慣，或因遊蕩、懶惰
    成習而犯罪者，所為之處置，修正後該條例既已排除常習性
    要件，從而，本於法律合憲性解釋原則，依司法院釋字第47
    1號關於行為人有無預防矯治其社會危險性之必要，及比例
    原則等與解釋意旨不相衝突之解釋方法，為目的性限縮，對
    犯該條例第3條第1項之參與犯罪組織罪者，視其行為之嚴重
    性、表現之危險性、對於未來行為之期待性，以及所採措施
    與預防矯治目的所需程度，於有預防矯治其社會危險性之必
    要，且符合比例原則之範圍內，由法院依該條例第3條第3項
    規定，一併宣告刑前強制工作（最高法院108年度台上大字
    第2306號裁定可資參照）。
　㈡本院審酌被告前無參與詐欺集團之犯罪組織經法院判處罪刑
    確定之前科紀錄；依其參與犯罪組織之情節，係居於該組織
    之下層車手地位，經判處如附表編號1所示之有期徒刑，已
    足以促其心生警惕，嚇阻再犯，並無再採取刑罰以外之措施
    限制其等自由，以預防矯治其等社會危險性之必要。則依其
    行為之嚴重性、表現之危險性、對於未來行為之期待性，以
    及所採措施與預防矯治目的所需程度，認若再對其諭知強制
    工作，顯有違比例原則，爰不諭知強制工作。
七、緩刑之宣告：　　
　　被告未曾因故意犯罪受有期徒刑以上刑之宣告，有臺灣高等
    法院被告前案紀錄表在卷足憑；其因一時失慮，致罹刑典，
    事後於本院坦承全部犯行，並與被害人達成調解，賠償所受
    損失，並徵得被害人之原諒，被害人陳玉復同意給予被告緩
    刑宣告之機會，有上開公務電話查詢紀錄表、調解筆錄可按
    ，堪認被告經此偵、審暨科刑教訓，當知所警惕，信無再犯
    之虞，本院因認對被告宣告之刑，以暫不執行為適當，爰依
    刑法第74條第1項第1款之規定，宣告緩刑3年，以期惕勵。
據上論結，應依刑事訴訟法第369條第1項前段、第364條、第299
條第1項前段（僅引用程序法條），判決如主文。
本案經檢察官黃莉琄提起公訴，檢察官柯怡伶到庭執行職務。
中　　華　　民　　國　　110 　年　　5 　　月　　26　　日
                  刑事第一庭    審判長法  官  楊清安
                                      法  官  蕭于哲
                                      法  官  陳珍如
以上正本證明與原本無異。
如不服本判決應於收受送達後20日內向本院提出上訴書狀，其未
敘述上訴理由者，並得於提起上訴後20日內向本院補提理由書（
均須按他造當事人之人數附繕本）「切勿逕送上級法院」。
　　　　　　　　　　　　　　　　　　　書記官  盧建元
中　　華　　民　　國　　110 　年　　5 　　月　　26　　日
附錄本判決論罪科刑法條：
洗錢防制法第14條第1項：
有第2條各款所列洗錢行為者，處7年以下有期徒刑，併科新臺幣
500萬元以下罰金。
刑法第339條之4第1項第2款：
犯第339條詐欺罪而有下列情形之一者，處1年以上7年以下有期
徒刑，得併科1百萬元以下罰金：
二、三人以上共同犯之。
組織犯罪防制條例第3條第1項：
發起、主持、操縱或指揮犯罪組織者，處3年以上10年以下有期
徒刑，得併科新臺幣1億元以下罰金；參與者，處6月以上5年以
下有期徒刑，得併科新臺幣1千萬元以下罰金。但參與情節輕微
者，得減輕或免除其刑。

附表：
編號 事實 宣告刑 1 犯罪事實一 楊碧芳犯三人以上共同詐欺取財罪，處有期徒刑壹年貳月。犯罪所得新臺幣壹萬伍仟元沒收，於全部或一部不能沒收或不宜執行沒收時，追徵其價額。 2 犯罪事實二 楊碧芳犯三人以上共同詐欺取財罪，處有期徒刑壹年壹月。犯罪所得新臺幣肆仟元沒收，於全部或一部不能沒收或不宜執行沒收時，追徵其價額。